【裁判字號】    97,保險,9
【裁判日期】    980910
【裁判案由】    給付保險金
【裁判全文】
臺灣嘉義地方法院民事判決               97年度保險字第9號
原      告  丁○○
            戊○○
共      同
訴訟代理人  郭季榮律師
被      告  己○○
法定代理人  丙○○
被      告  國泰人壽保險股份有限公司
法定代理人  庚○○
訴訟代理人  乙○○
上列當事人間請求給付保險金事件，本院於民國98年8月27日言
詞辯論終結，判決如下：
    主  文
原告之訴及假執行之聲請均駁回。
訴訟費用新台幣捌萬捌仟佰陸拾捌元由原告負擔。
    事實及理由
壹、程序方面：
一、按確認之訴，非原告有即受確認判決之法律上利益者，不得
    提起；所謂即受確認判決之法律上利益，係指法律關係之存
    否不明確，原告主觀上認其在法律上之地位有不安之狀態存
    在，且此種不安之狀態，能以確認判決將之除去者而言，若
    縱經法院判決確認，亦不能除去其不安之狀態者，即難認有
    受確認判決之法律上利益（最高法院52年台上字第1240號判
    例參照）。原告主張渠等父親辛○○已於民國97年4 月28日
    死亡，而辛○○於87年3 月26日分別以自己為要保人與被保
    險人，在被告國泰人壽保險股份有限公司（下稱國泰人壽公
    司）投保國泰人壽保101 終身壽險（保單號碼分別為000000
    0000及0000000000，下稱系爭2 份保單），受益人則為原告
    丁○○及戊○○，然原告二人向被告國泰人壽公司請求給付
    保險金時，經被告國泰人壽公司告知上開保險受益人皆已更
    改為被告己○○，惟訴外人辛○○並未更改受益人，上開保
    單受益人之變更顯係遭竄改，被告己○○非前開保險之受益
    人等語，既為被告己○○所否認，則原告二人是否得向被告
    國泰人壽公司請求給付保險金，其法律上之地位即有不安之
    狀態存在，其訴請確認被告己○○非系爭2 份保單之保險受
    益人，如經判決確認，其不安之狀態即可除去，認確有即受
    確認判決之法律上利益，合先敘明。
二、按訴狀送達後，原告不得將原訴變更或追加他訴。但減縮應
    受判決事項之聲明者，不在此限，民事訴訟法第255條第1項
    第3 款定有明文。原告起訴之訴之聲明第2 項請求被告國泰
    人壽公司應給付原告丁○○、戊○○各新台幣（下同）4,44
    1,250 元，及自起訴狀繕本送達翌日起至清償日止，按年息
    百分之5 計算之利息，嗣起訴狀繕本送達後，原告於審理中
    減縮請求被告國泰人壽應給付原告丁○○2,832,666 元，及
    另給付原告戊○○2,832,549 元，其餘與起訴狀訴之聲明相
    同，核屬減縮應受判決事項之聲明，揆諸前開條文規定，應
    予准許。
貳、原告起訴主張：
一、爰訴外人辛○○已於97年4 月28日死亡，其於87年3 月26日
    間分別以自己為要保人與被保險人，在被告國泰人壽公司投
    保國泰人壽保101 終身壽險，保單號碼分別為0000000000號
    （下稱系爭500 號保單）及0000000000號（下稱系爭518 號
    保單），保險理賠金額各為250 萬元（身故時並退還已繳付
    保險金，辛○○生前為上開保險繳納保費1,901,250 元），
    受益人分別為原告丁○○及戊○○，此有國泰人壽公司保險
    契約書可證，故在辛○○死亡時，受益人為原告伊等二人，
    原告二人應可分別領取上述之保險金。
二、惟在辛○○逝世後，原告至被告國泰人壽公司詢問保險金給
    付程序時，原告經被告國泰人壽公司理賠部相關工作人員之
    告知，始知系爭2 份保單之保險受益人已更改為被告己○○
    （被告己○○為辛○○與己○○之法定代理人丙○○所生，
    於87年經辛○○認領而為辛○○之婚生子女），是被告國泰
    人壽公司不願給付保險金予原告二人。而上開更改受益人之
    簽名亦經理賠部相關人員告知，並非訴外人辛○○之簽名，
    亦無得其同意，即有可能係被告己○○之法定代理人丙○○
    所竄改。為此，爰依民事訴訟法第247 條之規定提起確認訴
    訟。另原告等二人若為受益人，則原告即可依本件保險契約
    請求國泰人壽公司給付保險金。
三、並聲明：(一)請求確認被告己○○非國泰人壽保本101 終身壽
    險系爭2 份保單保險受益人；(二)被告國泰人壽公司應給付原
    告丁○○2,832,666 元、原告戊○○2,832,549 元，暨自本
    起訴狀繕本送達被告翌日起自清償日止按年息百分之5 計算
    之利息；(三)訴訟費用由被告負擔；(四)對於第二項聲明，原告
    願供擔保，請准宣告假執行。
四、對被告答辯所為之陳述：
  (一)辛○○是否有變更保險受益人之意思，應以辛○○所簽之保
    單受益人變更申請書之記載是否全無瑕疵可指，若記載有瑕
    疵，足讓人懷疑，則變更之效力即無從發生。本件除申請書
    上之簽名為辛○○本人親簽外，由證人甲○○於鈞院在本件
    及另案97年保險字第5 號之證稱中，關於保險變更申請書之
    日期、時間，保單號碼之填寫究由何人所填等記載之證述均
    有所不同，並非一致，且與訴外人辛○○排定之日期行程有
    所出入，是證人甲○○之證述有嚴重瑕疵，此外，保險變更
    申請書之保單號碼88改成96之更改印章與申請日期上之印章
    不同，又系爭518 號保單申請日期印章之印文為何由2 顆不
    同印文蓋成之原因，證人甲○○證稱不記得、忘記等，準此
    ，本件訴外人辛○○並無由甲○○受理變更保險受益人之意
    思，若有，實不可能發生如此情況。又系爭2 份保單，證人
    甲○○於另案及本案均稱保險受益人變更完成後，已將保單
    正本交給辛○○，然被告己○○之法定代理人丙○○確於另
    案97年度保險字第5 號案件中證稱甲○○係將保單交給伊，
    惟辛○○於去世前仍然在找四份保單之情形下，顯見本件變
    更受益人之申請辛○○並無委請甲○○為之。
  (二)再者證人甲○○雖於鈞院證稱，辛○○知道四份保單已變更
    為壬○○，然基上所述，甲○○並無法說明何以四份保單有
    上述瑕疵之情形及何以在本件原告於起訴前已聲請保全程序
    假處分之情形下，被告己○○之法定代理人丙○○仍委請甲○○持保單之正本至被告國泰人壽公司請領保險金，顯見本
    件保險受益人變更並非辛○○之意思，亦無委請甲○○為之
    送件辦理變更。本件與另案97年度保險字第5 號案件，應是
    由丙○○在偶然或是有計畫之情形下從辛○○拿到保單及申
    請書，趁辛○○去世前，且並無經辛○○之同意，由甲○○
    在保險受益人變更申請書上填上日期、保單號碼、及電話號
    碼等，並由丙○○請求甲○○送件而為保險受益人之變更，
    是本件變更之效力無從發生。
參、被告答辯聲明：
一、被告己○○答辯略以：
    查原告起訴請求確認被告己○○非系爭2 份保單之保險受益
    人，然是項保險受益人變更是要保人即訴外人辛○○分別於
    97 年1月17日及同年月27日依保單條款第31條第1 項辦理變
    更，而分別於97年1 月25日及同年月31日起生效。原告指出
    係經國泰人壽公司理賠部相關人員告知更改受益人之簽名並
    非辛○○之簽名，亦無得其同意，極有可能為被告法定代理
    人己○○丙○○竄改等情，乃不實指控，經查國泰人壽公司
    台南行政中心理賠部共有37位人員，原告應指出是哪位人員
    告知並請其出庭作證。並聲明：原告之訴駁回；訴訟費用由
    原告負擔。
二、被告國泰人壽公司答辯略以：
  (一)本件保險金給付事件，原依保險單條款第15條，應由本公司
    收齊保險單條款第18條所定身故保險金受益人申領「身故保
    險金」應檢具之文件後15日內給付之，且逾期事由可歸責於
    要保人或受益人者，本公司得不負擔利息。而本件不論變更
    前之受益人即本案原告丁○○、戊○○，或變更後之受益人
    即本案另一被告己○○，皆未檢具應備資料向公司申請身故
    保險金，故公司並無給付遲延之情事，故本案利息請求應無
    理由。
  (二)系爭2 份保單另有保單貸款，貸款利息及保費未繳（目前由
    本公司墊繳中），依其所檢附之除戶謄本記載身故日期為97
    年4 月28日，經由試算結果保單價值之身故理賠金額應分別
    為2,832,666 元及2,832,549 元，是縱判令應給付原告，亦
    應於上述金額範圍內。並聲明：原告之訴駁回。
肆、本件依民事訴訟法第270條之1第1項第3款規定，整理並協議
    兩造不爭執事項暨簡化爭點為：
一、兩造不爭執之事項
  (一)訴外人辛○○與原告丁○○、戊○○為父子關係，與被告己○○為父女關係，辛○○已於97年4 月28日死亡。
  (二)辛○○生前於87年3 月26日以自己為要保人與被保險人，在
    被告國泰人壽公司投保系爭500 號保單及518 號保單，保險
    理賠金額各為250 萬元，身故受益人分別為原告丁○○及戊○○。
  (三)系爭500 號保單及518 號保單皆有保單貸款利息及保費未繳
    ，依辛○○身故之97年4 月28日為計算基準，經試算保單價
    值之身故理賠金額分別為2,832,666 元及2,832,549 元。
  (四)系爭500 號保單之身故受益人丁○○，系爭518 號保單之身
    故受益人為戊○○，均更改為被告己○○，申請日期則分別
    記載為97年1 月17日及97年1 月25日，申請日期更改前所記
    載的日期則為96年12月17日、96年12月25日。
  (五)系爭500 號保單的變更申請書，原記載保單號碼末3碼為496
    ，經更改為500 ；系爭518 號保單的變更申請書上所蓋辛○○的3枚印文，是由2顆不同印章所蓋印。
二、經兩造協議簡化之爭點
    原告請求確認被告己○○並非上開保單之受益人，並請求國
    泰人壽給付保險金，有無理由？
伍、本院得心證之理由：
一、按當事人主張有利於己之事實，就其事實有舉證責任，民事
    訴法第277 條定有明文。民事訴訟如係由原告主張權利者，
    應先由原告負舉證之責，若原告先不能舉證，以證實自己主
    張之事實為真實，則被告就其抗辯事實即令不能舉證，或其
    所舉證據尚有疵累，亦應駁回原告之請求，最高法院17年上
    字第917 號判例意旨可資參照。原告主張辛○○並無變更系
    爭2 份保單受益人之意，系爭2 份保單受益人變更係遭竄改
    而致等語，既為被告己○○所否認，則本件應審究之重點厥
    為：系爭2 份保單之變更申請書是否為真正？辛○○是否有
    將受益人變更為被告己○○之真意？
二、本院依職權調取辛○○於彰化商業銀行大林分行設立帳戶之
    印鑑簡卡、業務往來申請書、印鑑卡暨顧客資料卡等原本，
    及辛○○於嘉義市第一信用合作社設立支票存款之開戶申請
    書、切結書、印鑑卡、支票存款往來約定書、客戶基本資料
    登錄、變更、刪除單等原本，將上開資料及系爭2 份保單變
    更申請書併送鑑定，經以歸納分析、特徵比對方法鑑定結果
    認：系爭2 份保單要保人簽章欄內「辛○○」之簽名筆跡，
    與上開資料筆跡筆劃特徵相同乙節，有彰化商業銀行大林分
    行98年2 月19日彰大林字第0980 458號函及檢附之上開資料
    、板橋商業銀行集中作業中心98年3 月2 日板信集中字第09
    87470083號函及檢附之上開資料、法務部調查局98年4 月3
    日調科貳字第09800210990 號鑑定書在卷可稽（詳本院卷(一)
    第162 至173 、177 至179 頁）。則系爭2 份保單之變更申
    請書確係辛○○本人親簽乙情，堪以認定。
三、參諸系爭2 份保單之保險業務員甲○○於本院證稱：當時變
    更保單的申請，是辛○○親自打電話給我，要我到他家做受
    益人變更，我大約隔1 、2 天後去，系爭2 份保單的變更申
    請書的要保人、被保險人、受益人都是辛○○寫的，都是他
    的筆跡，有些部分例如身分證字號、保單號碼等，因為格子
    很小，所以辛○○授權我填寫。關於變更受益人之流程，需
    要提出保單及申請書，申請書的要保人、被保險人及受益人
    欄位，都要由要保人親簽，且業務員必須在場見證親簽，簽
    名後拿到公司審核，要押日期、保單號碼及身分證號碼等語
    （詳本院卷(一)第143 、144 、148 頁），核與法務部調查局
    鑑定系爭2 份保單變更申請書上要保人簽章欄位「辛○○」
    之簽名為真正乙情相符，堪認證人甲○○證述系爭2 份保單
    變更申請書係由辛○○親自簽名，並由其在場見證等語，與
    事實相符而可採信。
四、本院復參以系爭2 份保單變更申請書上，關於受益人變更欄
    位「己○○」之姓名，其運筆之筆劃、力道、字體墨色較深
    且略粗等特徵，與要保人欄位「辛○○」之簽名皆無二致，
    顯見受益人變更欄位「己○○」之姓名，亦係由辛○○親自
    書寫，此情復與證人甲○○證述：申請書的要保人及受益人
    欄位，都要由要保人親簽等語相符，益證系爭2 份保單變更
    申請書上要保人簽章欄位「辛○○」之簽名及受益人變更欄
    位「己○○」之姓名，皆由辛○○親簽無訛。基此，辛○○
    既在變更申請書之受益人變更欄位親自書寫「己○○」之姓
    名，復於要保人簽章欄位簽名為憑，則辛○○就系爭2 份保
    單，確有將受益人變更為其未成年之女己○○之真意，足堪
    認定。
五、至於原告雖主張：系爭2 份保單蓋用之辛○○印章，並非辛○○訂立保險契約時之印章，此與被告國泰人壽公司之變更
    流程規定不符；系爭518 號保單變更申請書上有3 枚「辛○○」之印文，卻係不同的2 顆印章所蓋印，益見變更申請書
    應非由辛○○本人所為等語。惟查：(一)被告國泰人壽公司訴
    訟代理人於本院陳稱：我們做契約變更，並未以使用要保書
    留存印鑑為必要，只要確認有變更的意思及本人變更，就可
    以做契約變更等語（詳本院卷(一)第70頁），其於另案97年度
    保險字第5號給付保險金事件中亦陳稱：國泰人壽保戶服務
    各項申請書類一覽表是教育新進人員的資料，所以要求會比
    較多，但一般狀況可以確認受益人變更，公司會認可效力，
    且我們要求保單正本做批註，再返還要保人是為了要讓要保
    人確認是否正確，受益人變更內規是越齊全越好，但只要確
    定要保人有變更受益人之意思，也沒有那麼嚴格，如果保戶
    另有變更要求，也隨時可以再次變更等語。本院參諸申請書
    係要保人變更保險受益人之意思表示，倘保險公司得以確認
    要保人確有變更之真意，即應發生變更之效力，縱未使用要
    保書蓋用之印鑑，亦不影響要保人變更之真意及效力；(二)至
    於原告雖主張系爭518號保單上蓋用2顆不同之印章，且與要
    保書上之印章不同，顯非辛○○之印章云云，然查，倘若系
    爭518號保單變更申請書係遭偽造或竄改，則理當使用同1顆
    印章在塗改處蓋印為是，要無準備2顆不同印章徒增破綻之
    理。且一般人通常不只有1顆印章，縱使在變更申請書上蓋
    用不同印章，亦不足推論即非本人之印章。原告徒以保單變
    更申請書之印章並非要保書上之印章，及系爭518號保單變
    更申請書上有2顆不同印章，據以主張辛○○並無變更受益
    人之意云云，尚非可採。
六、原告復主張：系爭2 份保單變更申請書上之日期經過刪改（
    系爭500 號保單變更申請書原為96年12月17日，更改為97年
    1 月17日；系爭518 號保單變更申請書原為96年12月25日，
    更改為97年1 月25日），然96年12月27日辛○○與子○○去
    南投請領土地登記謄本，不可能簽署系爭2 份變更申請書，
    97 年1月26日、27日辛○○在汐止開乳房醫學會，27日晚上
    ，辛○○在台南市成大奇美醫院癸○○陪子○○相親，亦不
    可能簽署系爭2 份申請書云云，並提出辛○○手稿1 批、月
    計畫表1 紙、繳費情形一覽表1 紙及臺灣乳房醫學會會員出
    席學術活動繼續教育積分簽名單1 紙為佐，復舉證人子○○
    為證。惟查，原告所舉辛○○於「96年12月27日」去南投，
    「97年1 月27日」去台北參加學術活動及去台南陪同相親之
    情，皆係針對另案97年度保險字第5 號保單號碼0000000000
    號保單（下稱496 號保單）之申請日期所為之主張，該案49
    6 號保單申請日期原係記載96年12月27日，嗣塗改為97年1
    月27日，有該份496 號保單在卷可參（詳本院卷(一)第267 頁
    ），然本件系爭2 份保單，不論原記載之日期，與嗣後塗改
    之日期，皆與「96年12月27日」及「97年1 月27日」無涉（
    詳本院卷(一)第265 、266 頁），原告援引與本件系爭2 份保
    單無關之主張，自無可取。況且，辛○○於97年1 月27日參
    加學術活動之時間為97年1 月27日上午8 時30分至13時，此
    有上開簽名單可證，以現今交通便捷之程度，於2 小時內由
    汐止南返嘉義，並非不可能之事，故至遲下午4 時，辛○○
    應可返抵嘉義住所，而證人子○○及丑○○○於另案97年度
    保險字第5 號審理中均證稱：辛○○當天晚上7 時30分左右
    ，1 個人到台南，先去找子○○，再到丑○○○處所等語，
    依嘉義至台南之路程，辛○○應在6 時許出發，故即使依證
    人子○○及丑○○○證述之情節，辛○○尚有約2 小時時間
    在嘉義，並非無暇簽署申請書。再者，原告提出辛○○書寫
    記載「1/26、27汐止開會」之97年1 月份工作表（詳本院卷
    (一)第238 頁），並以辛○○未記載簽署保單變更申請書行程
    為由，主張辛○○並未在97年1 月27日簽署變更申請書，證
    人甲○○所述不實云云，惟查，倘另案97年度保險字第5 號
    事件中，證人子○○及丑○○○所述97年1 月27日辛○○陪
    同相親之情屬實，則該相親行程亦未記載於97年1 月工作表
    行程，顯見辛○○並非事事皆登記於其工作表行程內，是原
    告以辛○○未記載簽署保單變更申請書之行程，主張證人甲○○所述不實，辛○○並無變更受益人之意云云，亦非可採
    。
七、末查，原告復以證人甲○○於另案97年度保險字第5 號給付
    保險金事件之證述，與本案審理中所為之證述有所出入為由
    ，主張證人甲○○所述不實等語。然一般人之記憶，隨著時
    間久遠，對於事件發生之時間及經過，難免有無從記憶或稍
    有出入之處，難期證人能就所有發生之細節詳實記憶無誤，
    若證人所證述與案情重要之相關事項，倘有其他證據可資佐
    證屬實，自足堪信其證述與事實相符，至於事件發生之日期
    、白天或夜間、何以用不同印章蓋印等細節，縱使無從記憶
    ，或前後所述有出入，亦係證人記憶不及之處，尚不得以此
    遽認證人所述全然不實。參以被告己○○係辛○○與丙○○
    所生，為兩造不爭執，辛○○與被告己○○既有骨肉親情，
    則辛○○將受益人變更為被告己○○，亦屬人之常情，此與
    辛○○與子○○分居幾十年，辛○○一開始仍將保險受益人
    指定為寅○○、丁○○、戊○○同理。況系爭2 份保單變更
    申請書要保人簽章欄位「辛○○」之簽名，業經法務部調查
    局鑑定係真正無訛，而變更受益人欄位「己○○」之姓名，
    又係辛○○所親簽，在在足證，辛○○係基於變更受益人為
    己○○之真意，在系爭2 份保單變更申請書上簽署自己及己○○之姓名。原告二人徒以證人甲○○證述無從記憶，或於
    細節證述出入之處，主張證人甲○○所言不實，辛○○並無
    變更受益人之真意云云，自無足憑採。
八、至於原告雖請求向被告國泰人壽公司調取辛○○在該公司所
    有保單及繳費情形，以證明證人子○○及戊○○於本院證述
    辛○○之保單相當多為屬實，以及證人子○○證述因辛○○
    繳不起保費，希望由子○○幫忙繳納等情，惟本院認原告前
    揭請求調查之證據，與本件待證事實無關，核無調查必要，
    附此敘明。
陸、綜上所述，系爭2 份保單依法務部調查局鑑定結果，認要保
    人簽章欄位「辛○○」之簽名為真正，而受益人變更欄位「
    己○○」之姓名依運筆筆劃、力道、墨色較深且字體略粗等
    觀之，亦係由辛○○親筆書寫，核與證人甲○○所述系爭2
    份保單變更申請書之要保人及受益人變更欄位係由辛○○親
    簽乙情相符，堪信屬實。則辛○○既於保單變更申請書上親
    自書寫變更受益人為己○○，並在要保人簽章欄位簽名為憑
    ，則辛○○確有變更保險受益人為己○○之真意，洵堪認定
    。從而，原告請求確認被告己○○非系爭2 份保單之保險受
    益人及被告國泰人壽公司應給付原告丁○○2,832,666 元、
    原告戊○○2,832,549 元，暨自起訴狀繕本送達被告翌日起
    自清償日止按年息百分之5 計算之利息，均無理由，應予駁
    回。原告之訴既經駁回，其假執行之聲請，亦失所附麗，應
    併予駁回。
柒、本件待證事實已臻明確，兩造其餘之攻擊防禦方法及舉證，
    經本院斟酌後，認於判決結果已不生影響，爰不一一詳為論
    述。
捌、按法院為終局判決時，應依職權為訴訟費用之裁判，民事訴
    訟法第87條第1 項定有明文。本件第一審裁判費88,368元，
    應由敗訴之原告負擔，爰判決如主文第2 項所示。
玖、據上論結，本件原告之訴為無理由，依民事訴訟法第85條第
    1項前段、第87條第1 項，判決如主文。
中    華    民    國    98    年    9     月    10    日
                      民二庭法  官  林中如
以上正本係照原本作成
如對本判決上訴須於判決送達後20日內向本院提出上訴狀
中    華    民    國    98    年    9     月    10    日
                            書記官  黃意雯


司法院資訊處製作；財團法人民間司法改革基金會備份。
